【裁判字號】    94,上易,558
【裁判日期】    950110
【裁判案由】    恐嚇取財
【裁判全文】
臺灣高等法院臺南分院刑事判決
上  訴  人
即  被  告  乙○○
上列上訴人因恐嚇取財案件，不服臺灣臺南地方法院94年度易字
第730號中華民國94年9月20日第一審判決（起訴案號：臺灣臺南
地方法院檢察署94年度偵緝字第860號），提起上訴，暨聲請併
案辦理（併辦案號：臺灣臺南地方法院檢察署94年度偵字第1019
4號），本院判決如下：
    主  文
原判決撤銷。
乙○○連續幫助意圖為自己不法之所有，以恐嚇使人將本人之物
交付，累犯，處有期徒刑壹年陸月。
扣案行動電話貳支及記事本貳本均沒收。
    事  實
一、乙○○前因詐欺案件，經本院以八十八年度上易字第五四二
    號案件判處有期徒刑二年確定，入監執行後獲准假釋，於九
    十年八月十九日保護管束期滿執行完畢。詎仍不知悔改，其
    得知有人欲收購存摺帳戶，依其社會經驗，明知收購金融帳
    戶者欲利用人頭帳戶作為犯罪贓款所用，使偵辦刑事案件之
    司法警察無從查知其真正身分，仍基於幫助他人為財產犯罪
    之概括犯意，自九十三年六月間起，將自己開立之帳戶存摺
    、印章、提款卡及密碼等資料，以每本新臺幣（下同）三千
    元之代價，賣予真實姓名年籍不詳綽號「宗仔」之成年男子
    。乙○○見販賣帳戶有利可圖，遂食髓知味，於同年八月間
    起，在中華日報上刊登「免還錢，二十五歲以上，信用好壞
    均可」收購帳戶之小廣告，以此買入不詳姓名者之帳戶存摺
    及提款卡後，再將收購得來之帳戶存摺、印章、提款卡及密
    碼等資料，以銀行存摺每本四千元、郵局存摺八千元之代價
    ，轉賣予真實年籍不詳綽號「大衛」之成年男子，並將存摺
    等物品寄至嘉義交流道下「明香」野雞車車站，迨「大衛」
    領取後，再將款項匯入乙○○臺北富邦銀行帳戶內。乙○○
    另應允為「大衛」設定電話轉接，以每支電話一千元之代價
    ，至臺中某處設定轉接至香港之二組電話號碼。嗣於九十三
    年十月間，李文貴見報後與乙○○聯絡，並將其與父親李崇
    泰（均另案審理）多本帳戶存摺、印章、身分證影本、健保
    卡影本、提款卡及密碼等資料，以二千元、二千二百元或二
    千五百元不等之代價交予乙○○，乙○○再以前揭方式轉賣
    予「大衛」，前後總計交予「大衛」多達三、四十本帳戶存
    摺及提款卡。
二、嗣於(1)九十三年八月四日二十一時許，甲○○接獲不詳姓名
    人士撥打之電話，表示甲○○兒子為人作保，必須匯款才肯
    放人等語，以此方式恐嚇甲○○，致甲○○心生畏怖，遂於
    當日將一萬七千元，匯款至附表編號01所示乙○○之帳戶內
    (2)九十三年十月三十日下午二時許，丙○○接獲不詳姓名人
    士撥打之電話，表示因丙○○兒子欠其二十萬元而遭到毒打
    ，要求丙○○立即匯款，否則會對其兒子不利等語，以此方
    式恐嚇丙○○，致丙○○心生畏怖，而於當日將七萬元及四
    萬元，陸續匯款至附表編號02所示李文貴之帳戶內，另將五
    萬元匯入歹徒指示之中國信託帳戶內（惟因丙○○遺失匯款
    單而不知匯款之帳號）；(3)九十三年十一月二日晚間六時四
    十分許，己○○接獲不詳姓名人士撥打之電話，表示己○○
    兒子為人作保而欠款，要求己○○必須匯款才肯放人等語，
    以此方式恐嚇己○○，致己○○心生畏怖，遂依指示於當日
    將十萬元匯款至附表編號03所示李崇泰之帳戶內；(4)九十三
    年十一月十日早上八時許，庚○○接獲不詳姓名人士撥打之
    電話，表示其兒子駕車肇事，必須賠償十三萬六千元才能私
    了等語，遂依指示於當日分二次將款項匯至附表編號04所示
    李文貴帳戶及黃朝福（另案審理）帳戶內；(5)九十三年十一
    月十六日下午一時許，戊○○接獲不詳姓名人士撥打之電話
    ，表示必須匯款才能取回遭竊之車輛等語，致戊○○心生畏
    怖，遂於當日匯款六萬元至歹徒指定之帳戶後，隨即經人轉
    帳至附表編號01所示乙○○帳戶及編號03所示李崇泰帳戶內
    ，再以語音方式轉帳至編號05所示乙○○帳戶內。(6)九十三
    （併辦意旨誤載為九十四年）十月二十七日在臺南市○○○
    街，以每帳戶二千五百元（併辦意旨誤載為二百五百元）之
    價格向李順吉收購（另聲請簡易處刑），並取得李順吉帳戶
    存款簿、印章、提款卡、密碼等資料，再以郵件寄託方式，
    寄送至嘉義交流道下之「明香」野雞車車站予「大衛」，並
    替「大衛」為設定電話轉接至香港之工作。「大衛」所屬之
    詐騙集團於九十四年一月十九日中午十二時許，以「李警官
    」名義通知丁○○訛稱其信用卡遭人盜刷，致丁○○陷於錯
    誤而依指示於同年月十九日下午三時許，將五十萬零一百三
    十元匯入附表編號06李順吉之帳戶，再依語音轉帳方式依序
    轉至林明宗華南銀行帳號000000000000號、乙○○華南銀行
    新市分行帳號00000000000號、陳朝榮中國信託永康分行帳
    號000000000000號、乙○○同分行帳號000000000000號內，
    並隨即領取。嗣經甲○○、丙○○、己○○、庚○○、戊○○及丁○○報警處理，為警於九十四年一月十九日下午一時
    五十分許，在臺南縣下營鄉○○街十二號前查獲乙○○，並
    扣得乙○○所有供收購帳戶聯絡所用之行動電話二支，及記
    錄收購帳戶資料之記事本二本。
三、案經臺南縣警察局佳里、麻豆分局報請臺灣臺南地方法院檢
    察署檢察官偵查起訴暨聲請併辦。
    理  由
一、訊之上訴人即被告乙○○對前揭事實均自白不諱，核與同案
    被告李崇泰供述及證人李文貴證述情節相符，復經被害人甲○○、丙○○、己○○、庚○○、戊○○及丁○○指述綦詳
    ，並有如附表編號02至04所示帳戶開戶資料及被害人匯款交
    易明細表、匯款回條、客戶交易資料查詢單等在卷可稽。是
    被告自白將自己、李崇泰、李文貴及收購而來之帳戶賣予「
    宗仔」或「大衛」，並為「大衛」設定電話轉接之供述，核
    與事實相符而可採信。
二、惟本案之爭點在於被告所犯係詐欺取財或恐嚇取財罪；販賣
    帳戶及設定電話轉接，係正犯或幫助犯。經查：
  (一)本案係屬恐嚇取財之犯罪。
  (1)恐嚇取財罪與詐欺取財罪之犯罪結構類似，皆是行為人透過
    對被害人意思上之影響，而使被害人為財產處分以獲得財物
    ，故同屬於自我損害之犯罪類型。然恐嚇取財罪中，被害人
    處分財產，不僅是被害人之反應，亦為聯結恐嚇行為與財產
    損失之要件。德國學者有人主張，如果被害人在處分財產之
    當下，就知道自己處分財產具有「犧牲」之性質，但仍出於
    己意而為財產處分，即屬於恐嚇取財罪之範圍。反之，詐欺
    罪之處分財產，雖然也是出於己意之行為，但被騙者在處分
    財產時，並不認為自己係犧牲者，而是心甘情願處分財產。
    被害人認知到自己是犧牲者時，已在處分財產之後。
  (2)因此，交付財產，係因使用詐術令其心生畏懼所致，是一種
    含有詐欺性質之恐嚇，其究竟構成何種犯罪，關鍵在於被害
    人處分財產之當時，有無認知到自己是出於己意決定配合犯
    罪行為人之指示，以「犧牲」財產來換取人身或財產上之安
    全而定。
  (4)準此，本案被害人交付財產後，雖然事後發覺係遭行為人詐
    騙，而渠等交付財產之當時，卻是因為被恐嚇後心生畏懼，
    因而出於己意選擇交付金錢，以換取親人安全或財產無虞，
    故渠等交付財產時，內心確實含有選擇「犧牲」之性質。依
    前揭說明，本案自屬恐嚇取財罪的範疇。
  (二)被告應成立恐嚇取財罪之幫助犯。
  (1)查本件被告涉案之證據，除有被告供承販賣帳戶及為「大衛
    」設定電話轉接之自白，以及被害人之供述與匯款單據外，
    並無其他證據足資認定被告與恐嚇取財罪之正犯，兩者間有
    何犯意聯絡。至於被告雖有替「大衛」設定轉接電話至香港
    ，惟被告於原審陳稱不知電話轉接至何處，經審酌被告設定
    電話轉接之行為，亦係恐嚇取財罪構成要件以外之行為，故
    公訴人必須舉證證明被告與「大衛」間，就恐嚇取財罪有犯
    意聯絡。倘公訴人就此未能加以舉證，自難倒果為因，以被
    告設定電話轉接之行為，來認定被告與「大衛」有犯意聯絡
    ，從而認定被告為恐嚇取財罪之正犯。
  (2)基此，本案既無證據認定被告為恐嚇取財罪之正犯，則被告
    販賣帳戶及設定電話轉接，僅能認定是提供資助犯罪之行為
    。參以一般人皆可以自己名義在任何銀行設立帳戶，作為提
    存款之用，自無向不特定人收集之理，且無論是平面媒體或
    電子媒體，均經常報導犯罪集團以收購人頭帳戶作為犯罪工
    具，此為眾所皆知之事，被告自警偵訊至本院審理中，均自
    承知悉出賣帳戶是供不法使用。故被告幫助恐嚇取財罪犯行
    事證明確，應依法論科。
三、核被告乙○○所為，係犯刑法第三十條第一項、第三百四十
    六條第一項恐嚇取財罪之幫助犯，檢察官依共同正犯起訴，
    應予變更。其幫助他人犯恐嚇取財罪，為從犯，應按正犯之
    刑減輕之。被告先後多次販賣帳戶之行為，時間緊接，方法
    相同，且係觸犯構成要件相同罪名，顯係基於概括犯意反覆
    為之，為連續犯，應依刑法第五十六條規定，論以一罪，並
    加重其刑。至於被告將自己帳戶賣予「宗仔」，嗣被害人甲○○、戊○○、丁○○等因遭人恐嚇而匯款到被告帳戶之事
    實，雖未據起訴，惟依卷內資料所載，被告前揭部分與檢察
    官起訴部分，有連續犯之裁判上一罪關係，業如前述，本院
    自得一併審理。又被告有如事實欄所載之科刑及執行紀錄，
    有臺灣高等法院被告全國前案紀錄表可按，其於有期徒刑執
    行完畢後，五年以內再犯有期徒刑以上之罪，為累犯，應依
    刑法第四十七條規定加重其刑，再依刑法第七十條規定，遞
    加重其刑，並先加後減之。
四、原審認被告罪證明確，因予論罪科刑，固非無見，惟原判決
    未及審酌檢察察官聲請併辦部分（臺灣臺南地方法院檢察署
    九十四年度偵字第一０一九四號），自有未洽。被告上訴意
    旨，空言指摘原判決不當雖無理由，然原判決既有可議，自
    屬無可維持，應由本院依法將原判決撤銷改判，以期適法。
    爰審酌被告有詐欺犯罪之前科，且其明知交付帳戶作為他人
    匯款帳戶，將造成犯罪偵查困難，幕後犯罪人得以逍遙法外
    ，致使此類犯罪手法層出不窮，嚴重危害交易秩序與社會治
    安，且參酌被告將自己帳戶賣予「宗仔」後，見有利可圖，
    竟食髓知味，登報公然收購帳戶後轉賣，不顧此舉勢必助長
    犯罪，危害社會秩安甚鉅，且被告販賣帳戶數量眾多等一切
    情狀，量處如主文第二項所示之刑。扣案乙○○所有供收購
    帳戶聯絡所用之行動電話二支，及記錄收購帳戶所用之記事
    本二本（詳原審卷第四五頁），均依法沒收。
據上論斷，應依刑事訴訟法第三百六十九條第一項前段、第三百
六十四條、第二百九十九條第一項，刑法第五十六條、第三十條
第一項、第三百四十六條第一項、第四十七條、第三十八條第一
項第二款，罰金罰鍰提高標準條例第一條前段，判決如主文。
本案經檢察官蘇南桓到庭執行職務。
中    華    民    國    95    年    1     月    10    日
                  刑事第二庭    審判長法  官  葉居正
                                      法  官  高明發
                                      法  官  李文福
以上正本證明與原本無異。
不得上訴。
                                      書記官  李良倩
中    華    民    國    95    年    1     月    10    日
附錄本案論罪科刑法條全文
刑法第三百四十六條第一項：
意圖為自己或第三人不法之所有，以恐嚇使人將本人或第三人之
物交付者，處6月以上5年以下有期徒刑，得併科1 千元以下罰金
。
附表：
┌──┬───┬─────────┬─────┬────┬───┐
│編號│所有人│    帳戶號碼      │   時間   │  地點  │金額  │
├──┼───┼─────────┼─────┼────┼───┤
│01  │乙○○│玉山銀行佳里分行  │93年8、9月│不詳    │3000元│
│    │      │0000000000000號   │間        │        │      │
├──┼───┼─────────┼─────┼────┼───┤
│02  │李文貴│第一商業銀行善化分│93年10月間│臺南市建│2200元│
│    │      │行00000000000000號│          │平八街  │      │
├──┼───┼─────────┼─────┼────┼───┤
│03  │李崇泰│合作金庫佳里分行  │同上      │合作金庫│2000元│
│    │      │0000000000000號   │          │佳里分行│      │
├──┼───┼─────────┼─────┼────┼───┤
│04  │李文貴│臺南市第三信用合作│同上      │臺南市政│2200元│
│    │      │社00000000000000號│          │府附近  │      │
├──┼───┼─────────┼─────┼────┼───┤
│05  │乙○○│第一商業銀行佳里分│93年8、9月│不詳    │3000元│
│    │      │行000000000000000 │間        │        │      │
├──┼───┼─────────┼─────┼────┼───┤
│06  │李順吉│第一商業銀行麻豆分│93年10月間│臺南市建│2500元│
│    │      │行00000000000000號│          │平七街  │      │
└──┴───┴─────────┴─────┴────┴───┘


司法院資訊處製作；財團法人民間司法改革基金會備份。
